【裁判字號】    89,台上,1836
【裁判日期】    890811
【裁判案由】    履行契約
【裁判全文】
最高法院民事判決                              八十九年度台上字第一八三六號
    上  訴  人  乙○○
                        送達.
    被 上訴 人  甲○○
    訴訟代理人  邱聰安律師
右當事人間請求履行契約事件，上訴人對於中華民國八十八年六月二十四日台灣高等
法院花蓮分院第二審判決（八十七年度上字第三○號），提起上訴，本院判決如左：
    主  文
上訴駁回。
第三審訴訟費用由上訴人負擔。
    理  由
本件上訴人主張﹕伊於民國八十年七月十五日向被上訴人購買坐落台東縣池上鄉○○
段九四六地號（重測前為台東縣池上鄉○○段五三七之一五地號），地目田，面積○
‧一○三一四三公頃土地（下稱系爭土地），並已付清價金。被上訴人於同年八月十
九日以放領為原因，取得系爭土地之所有權，惟迄未將該土地所有權移轉登記予伊，
經伊催討，亦置之不理等情。爰依買賣契約，求為命被上訴人將系爭土地所有權移轉
登記予伊之判決。
被上訴人則以﹕系爭土地為農地，上訴人於八十年七月十五日訂立買賣契約當時並無
自耕能力，兩造又未特別約定登記予有自耕能力之第三人，或具體約定登記予有自耕
能力之特定第三人，系爭買賣契約依法無效等語，資為抗辯。
原審依審理之結果，以﹕按私有農地所有權之移轉，其承受人以能自耕者為限，違反
前項規定者，其所有權之移轉無效，八十九年一月二十六日修正公布前土地法第三十
條第一、二項定有明文。又土地法第三十條係就私有農地所有權移轉之物權行為所作
之強制規定，關於約定負擔移轉該項土地所有權之債務之債權行為，並不在限制之列
，故約定出售私有農地於無自耕能力之人者，其所定之農地買賣契約（債權契約），
尚不能認係違反強制規定依民法第七十一條前段應屬無效。惟此項買賣契約所約定之
給付，既為移轉私有農地之所有權於無自耕能力之人，屬於違反強制規定之行為，即
屬法律上之給付不能，亦即客觀的給付不能（自始不能），依民法第二百四十六條第
一項規定以不能給付為契約標的者，其契約為無效。因之此項約定出售私有農地於無
自耕能力之人之買賣契約，除有民法第二百四十六條第一項但書及第二項之情形外，
其契約應屬無效。本件兩造訂立之買賣契約書第四條約定：「本宗不動產所有權移轉
登記由甲方（即上訴人）任意指定名義辦理……。」（一審訴字卷六頁），既未明確
約定由承買人指定登記與任何有「自耕能力」之第三人，更無約定待承買人自己有自
耕能力時方為移轉登記，系爭買賣契約應屬無效。上訴人雖主張其於八十年間買賣系
爭土地時有自耕能力云云，並聲請原審法院向當時有權核發自耕能力證明書之台東縣
池上鄉公所函查。惟經原審法院向該鄉公所函查，據覆稱因當時上訴人並未向該所申
請自耕能力證明書，且自耕能力之認定係以申請當時之實況為認定之標準，無申請文
件致無從認定其是否具有自耕能力（上字三○號卷五六頁）。又八十年間，上訴人並
無自耕農地，此為上訴人自陳之事實，且上訴人原住池上鄉○○村○鄰○○路五十八
之二號，於八十二年六月二日始遷入其母之戶籍即同村鄰中山路五十八號（上字三○
號卷一二三至一二五頁戶籍謄本）。足見於本件契約簽訂或被上訴人取得系爭土地所
有權之八十年間，上訴人之戶籍並非與其父母同在一起，上訴人主張當時其與父母為
共同生活戶，及其母親已有農地而為共同耕作戶，依內政部領布之自耕能力證明書之
申請及核發注意事項第五項、第六項之規定具有自耕能力乙節，尚無足採。兩造訂立
之系爭買賣契約無效，而無效之法律行為乃自始無效，確定無效，要不因上訴人嗣後
於八十五年間就系爭土地取得自耕能力證明書（上字一一九號卷二七頁），而使原已
無效之契約回復其效力，從而上訴人本於前開買賣契約，請求被上訴人將系爭土地所
有權移轉登記予上訴人，為無理由，不應准許。爰維持第一審所為上訴人敗訴之判決
，駁回其上訴，經核於法並無違背。上訴論旨，就原審取捨證據、認定事實及解釋契
約之職權行使，指摘原判決不當，求予廢棄，非有理由。
據上論結，本件上訴為無理由。依民事訴訟法第四百八十一條、第四百四十九條第一
項、第七十八條，判決如主文。
中      華      民      國    八十九    年      八      月     十一     日
                              最高法院民事第二庭
                                  審判長法官  曾  桂  香
                                        法官  劉  延  村
                                        法官  劉  福  聲
                                        法官  黃  秀  得
                                        法官  李  彥  文
      右正本證明與原本無異
                                              書  記  官
中      華      民      國    八十九    年      八      月    二十二    日


司法院資訊處製作；財團法人民間司法改革基金會備份。
